【裁判字號】    95,交上易,425
【裁判日期】    951005
【裁判案由】    過失致死等
【裁判全文】
臺灣高等法院臺南分院刑事判決       95年度交上易字第425號
上  訴  人
即  被  告  甲○○
選任辯護人  李建忠  律師
上列上訴人因過失致死等案件，不服臺灣雲林地方法院92年度交
易字第80號中華民國95年6月21日第一審判決（起訴案號：臺灣
雲林地方法院檢察署92年度偵字第862號），提起上訴，本院判
決如下：
    主  文
上訴駁回。
    事  實
一、甲○○於民國（下同）89年1月7日，在雲林縣斗六市與張棟
    洋等人聚餐時，飲用數量不詳之清酒，復與張棟洋等人轉赴
    雲林縣古坑鄉劍湖山莊，再飲用海尼根啤酒，於89年1月7日
    晚上6時30分許餐畢後，甲○○已達酒醉無法安全駕駛動力
    交通工具之程度，然因張棟洋酒醉程度更嚴重，遂由甲○○
    駕駛張棟洋所任職豐釧機械股份有限公司所有之車牌號碼
    Y6-0706號賓士廠牌休旅車（下稱休旅車），搭載張棟洋乘
    座於右前方乘客座，沿雲林縣古坑鄉永光村雲212線（下稱
    雲212線）道路由東往西（劍湖山往永光）方向行駛，於同
    日晚間6時50分許，行經雲212線與中部第二高速公路施工交
    會路段處，甲○○原應注意飲酒過量、酒醉不得駕車，且汽
    車行駛時，駕駛人應注意車前狀況，隨時採取必要之安全措
    施，行車速度應依標誌或標線之規定，無標誌或標線時，在
    郊外道路時速不得超過60公里，且行經道路修理地段，應減
    速慢行，作隨時停車之準備，而依當時雖然夜間無照明，但
    天候晴、路面乾燥之情況，又無不能注意之情形，甲○○竟
    疏於注意及此，於飲酒至醉已無法安全駕駛車輛仍駕車、未
    注意車前狀況，且行經道路修理地段，原來道路已經封閉改
    道，未注意減速慢行，反以逾60公里之時速行駛，而榮民工
    程公司亦疏未在施工處所前後入口處放置之L型混凝土護欄
    上加掛車輛改道標誌，未使用在夜間足以明顯警示來車前有
    施工現場之警示燈，及未在新建臨時道路上標示雙白線，令
    來車得以辨識原有車道已改道（榮民工程公司大林施工所主
    任陶大圭業經本院以90年度上訴字第346號判處拘役50日，
    緩刑2年確定），致甲○○所駕駛之休旅車前車頭正面猛力
    衝撞封閉雲212線之其中1塊L型混凝土護欄，並將每塊重達
    約1公噸之L型混凝土護欄向前推行達38公尺之遠，休旅車進
    而衝落上開施工地點之坑洞，車子墜落地面後，該休旅車之
    車頭全毀、前擋風玻璃碎裂，因物體運動方向及反作用結果
    ，張棟洋自右前方乘客座衝落並蜷曲於該乘客座前方之腳踏
    板處，甲○○身體則橫躺於駕駛座及右前方乘客座之座位上
    ，因撞擊力量相當巨大，致張棟洋受有額部左眼眶及眼球挫
    裂傷創約1071公分合併顱內出血、左肋骨閉鎖性骨折合
    併血氣胸、左右下肢多處廣泛性擦傷、左腓脛骨閉鎖性骨折
    等傷害，引發出血性休克，經送醫後不治死亡，甲○○亦受
    有頭部外傷併急性硬腦膜下出血、左下肢疼痛、左側脛骨近
    端骨折併前十字韌帶及內側半月板損傷、胸部擦傷及瘀傷等
    傷害。
二、案經臺灣雲林地方法院民事庭受理90年度訴字第727號請求
    損害賠償事件發覺甲○○涉有過失致人於死罪嫌而函請臺灣
    雲林地方法院檢察署檢察官偵查起訴。
    理  由
壹、證據能力方面：
    （一）公訴檢察官雖引用雲林縣警察局斗南分局永光派出所
          呈報單為證據（89年1月8日及同年月10日之呈報單，
          外放證物袋），惟辯護人主張此呈報單並無證據能力
          ，經審酌該呈報單屬被告以外之人於審判外之書面陳
          述，且為承辦警員針對具體個案所製作，並無例行性
          ，又屬行政機關內部文書，亦非經常處於可受公開檢
          查狀態下之文書，不具備刑事訴訟法第159條之4第1
          款立法理由所指情形，應非屬該條款之例外情形，辯
          護人及被告甲○○既不同意作為證據，即不具傳聞法
          則之例外，自不得作為證據。
    （二）公訴人引用證人劉錫助、李書斌、陳正宗、張文堅於
          臺灣雲林地方法院89年度訴字第437號刑事過失致死
          案件中之證述，及證人林鎮堯、劉錫助、鄧期元於該
          法院90年度訴字第727號民事請求損害賠償案件中之
          證述作為證據，雖辯護人主張上開證人之該部分證述
          並無證據能力云云。惟被告以外之人於審判外向法官
          所為之陳述，得為證據，刑事訴訟法第159條之1第1
          項定有明文。而該法條之增訂理由謂：「被告以外之
          人（含共同被告、共犯、被害人、證人等）於法官面
          前所為之陳述（含書面及言詞），因其陳述係在法官
          面前為之，故不問係其他案件之準備程序、審判期日
          或民事事件或其他訴訟程序之陳述，均係在任意陳述
          之信用性已受確定保障之情況下所為，因此該等陳述
          應得作為證據」，本件公訴人所引用上開證人劉錫助
          等人之證述既係在法官面前所為之言詞證述，參酌上
          開增訂理由，依刑事訴訟法第159條之1第1項規定，
          應得作為證據。
貳、實體方面：
一、訊據上訴人即被告甲○○矢口否認有上開犯行，辯稱：伊離
    開劍湖山莊時，已喝酒醉無法駕車，由譚清雲、林國裕、張
    秋池扶伊上車子，本件車禍當時是由死者張棟洋駕駛，伊是
    坐在駕駛座旁的位置睡覺，不知道發生什麼事，醒來時已經
    是車禍第50天了，且該休旅車是張棟洋的車子，除非駕駛人
    完全沒有駕駛車輛的能力，否則自己的車子不會給別人代開
    ，故伊並無酒醉駕車，亦無過失致死之犯行等語。
二、查被害人張棟洋確於上開時、地因本件車禍導致額部左眼眶
    及眼球挫裂傷創約1071公分合併顱內出血、左肋骨閉鎖
    性骨折合併血氣胸、左右下肢多處廣泛性擦傷、左腓脛骨閉
    鎖性骨折等傷害，引發出血性休克，經送醫後不治死亡，有
    道路交通事故調查報告表、診斷書及原審調閱之89年度相字
    第46號相驗卷核查無誤（該相驗卷現因另案已送三審，本院
    無法調閱），茲應審究者，為該肇事車輛究係何人所駕駛而
    已：
三、經查：
    （一）證人即處理車禍現場之警員劉錫助於臺灣雲林地方法
          90年度訴字第727號民事損害賠償案中證稱：「我是
          第一位前往現場處理這部自小客車的警員，當時黃錫
          佳在駕駛座，張棟洋在右手邊的乘客座」、「張棟洋
          確實是滑落在乘客座的腳踏板處，而甲○○當時因車
          輛傾斜的關係，整個人身體傾斜到乘客座，但是黃錫
          佳的腳還在駕駛座」、偵查中證稱：「我到達現場時
          ，親眼目睹，駕駛座是甲○○」、「我看到張棟洋整
          個人捲成一團倒在右前座前方的腳踏處，甲○○的屁
          股坐在該車的手煞車上，二隻腳擱在駕駛座位上，身
          體躺在乘客座椅上，依當時情形判斷駕駛該車的人是
          甲○○」（詳偵查卷第9頁、第20頁、44須、第78頁
          ）。於原審勘驗及審理時亦證稱：「當時我是第一個
          到場，是我先下去救人，這部車是賓士車，死者好像
          坐在乘客座位傾斜，駕駛傾斜過來乘客這邊，和我剛
          剛所指的一樣（如同日勘驗照片編號1至3，原審卷一
          第185頁），我們到達現場的時候，乘客就死了，駕
          駛人還存活著」（詳原審卷一第150頁至第157頁）。
          依警員劉錫助上開證述，可知警員到達現場時，右前
          乘客座之人已死亡，且滑落在乘客座腳踏板處，駕駛
          座之人則身體傾斜向右前乘客座方向，但雙腳並未離
          開駕駛座，而本件車禍該休旅車上之死者為張棟洋，
          被告是仍生存並未死亡之人。證人即協同處理之警員
          林鎮堯於原審90年度訴字第72 7號民事損害賠償案中
          證述：「是劉錫助先到現場，我隨後才到，當時車上
          有兩個人，乘客座是身材瘦小之人，駕駛座是一位身
          材略為壯碩，頭略灰白之人，人救出來之後，我就聽
          到綽號『殺狗』的男子說送上救護車的那位頭髮灰白
          的人是古坑鄉代表會主席的弟弟甲○○」（詳偵查卷
          第4頁、第5頁），又其於偵查中證稱：「當天我接到
          派出所通知，趕到事故現場，我的同事劉錫助打開該
          自小客車乘客座的車門，我拿手電筒照射車內狀況，
          我發現張棟洋整個人縮在乘客座座椅前方的腳踏處，
          甲○○屁股坐在手煞車處兩隻腳擱在駕駛座位上，身
          體躺在乘客座椅上」（詳偵查卷第27頁），嗣其於亦
          為相同之證述（詳原審卷一第第160頁）。依警員劉
          錫助、林鎮堯之上開證述，可知警員到達現場時，右
          前乘客座之人已死亡，且滑落在乘客座腳踏板處，駕
          駛座之人則身體傾斜向右前乘客座方向，但雙腳並未
          離開駕駛座，而本件車禍該休旅車上之死者為張棟洋
          ，被告是仍生存並未死亡之人。
    （二）證人即參與救護之斗南消防隊隊員毆明政於偵查時證
          稱：「當天我和楊宜龍一同駕車前往現場，現場有2
          部車子墜落在中二高施工處，一部在中二高路面上，
          一部在斜坡上，有民眾就帶同我和楊宜龍到達停在斜
          坡上車號Y6-0 706號賓士廂型車進行救護，前座乘客
          座的車門打不開，我和楊宜龍就從廂型車的右側後門
          進入，進入後發現有一個人滑落在前座乘客座位下，
          另外一個人斜躺，頭在前座乘客座，雙腳在駕駛座，
          我和楊宜龍就馬上先查看兩人的生命跡象，滑落在前
          座乘客座那個人已經沒有生命跡象了，斜躺那個人還
          有生命跡象，但呈現昏迷，我就和楊宜龍一起替有生
          命跡象的那個人上頸圈，然後把駕駛座的椅背平放，
          把他移到後座乘客座，再從後座乘客座從右後側門抬
          出來，然後上擔架，由楊宜龍駕駛原來的救護車送往
          雲林醫院急救」、「我留在現場繼續救護另一個人，
          該人在我們到達現場時，早就沒有呼吸和心跳了」（
          詳原審卷一第67頁至第68頁）。嗣於原審勘驗及審理
          時又證述：「我到的時候不曉得是緊張還是其他原因
          沒有辦法打開乘客座的門」、「我到的時，駕駛座上
          面的人有一點側或趴在乘客座椅上面的人身上」、「
          我和楊宜龍有將坐在司機座上面的人從後門拉出來，
          請民眾抬上擔架」、（詳原審卷一第164頁、第165頁
          ）。另參與救護之消防隊員楊宜龍於偵查中亦證述：
          「當天我和歐明政駕駛救護車一同到現場處理，發現
          有二輛車墜落在深溝中，我們先救賓士休旅車，因為
          前座乘客座的車門卡住無法開啟，我們就由後側右門
          進入，我跟在歐明政後面進入，進去後看到有一個人
          斜躺，頭在乘客座，腳在駕駛座，我有查看斜躺的那
          個人還有生命跡象，我就先給他固定頸圈，然後把他
          從後座移出，由我駕駛救護車及一名義消陪同緊急送
          往雲林醫院救治，歐明政仍留在現場繼續救治，後來
          才知道他叫甲○○，當天只有一個人送去雲林醫院，
          就是甲○○（詳偵查卷第166頁至第169頁）。嗣於原
          審勘驗及審理時亦證稱：「當天我們本來是要從乘客
          座的前門進去，但因為前門卡住了，所以我們從後門
          進去，車子裡面的狀況如同我今天指證的情形（如勘
          驗照片編號6），我和歐明政拉駕駛座的那位出來，
          我固定他的頸圈、包紮他的傷處，之後就送醫院等語
          （詳原審卷一第166頁至第167頁）。證人楊宜龍所證
          當時被告與死者張棟洋於車上倒臥之情形亦與證人毆
          明政所述情節相符。依上開證述，可知當時先行救出
          之在司機座位上之人，尚有生息並後送雲林醫院急救
          ，乘客座上之人則已當場死亡，而當時被告確經送省
          立雲林醫院（現已改制為臺灣大學醫學院附設醫院雲
          林分院）急救，有雲林縣消防局救護紀錄表及被告之
          雲林醫院急診病歷附卷可佐，足認證人歐明政及楊宜
          龍從該Y6-0706號休旅車駕駛座上救出之人即為被告
          甲○○無誤。
    （三）證人鄧期元於原審90年度訴字第727號民事損害賠償
          案中證稱：「我就是綽號『殺狗』的男子，本件車禍
          發生後，我有到現場參與救援，先到車號Y6-0706 號
          車救人，我到的時候，劉錫助已經在現場了，我看到
          車上駕駛座及前方乘客座有人，我認識甲○○，我看
          到的時候，甲○○與張棟洋都在乘客座，張棟洋那時
          候整個人滑到乘客座腳踏板處，甲○○壓在張棟洋的
          身上」、「事實上是我跟警消人員將甲○○拉出車外
          之後，才知道是甲○○」（詳偵查卷第77頁、第78頁
          ）。嗣其於原審勘驗及審理時亦為相同之證述（詳原
          審卷一第169頁至第173頁）。依證人鄧期元上開證述
          ，被告當時是壓在死者張棟洋之身上，而死者張棟洋
          已整個人滑到右前乘客座之腳踏板處，被告之頭則趴
          在死者張棟洋身上腹部，可見死者張棟洋之身體確實
          被壓在被告之身體下方，此與上開證人劉錫助、林鎮
          堯、歐明政及楊宜龍所證述被告與死者張棟洋之倒臥
          情形均相符。
    （四）依本件車禍現場之車牌號碼C5-3361號自用小客車及
          Y6-0706號休旅車之受損照片顯示，該C5-3361號自用
          小客車之4個輪胎均完整並未破損，該Y6-0706號休旅
          車之左前車頭明顯有撞擊凹損，左前輪亦明顯折損歪
          一邊，左前輪呈現破損，右前輪則雖變形但未破損，
          而雲212線道路地面留有不淺之刮地痕，業據原審調
          89年度相字第46號卷核查無誤（該相驗卷現因另案已
          送三審，本院無法調閱），依此兩輛掉落坑洞之自用
          小客車共8個輪胎，僅有該Y6-0706號左前輪破損，可
          推斷地面刮地痕應係由該Y6-0706號休旅車所造成，
          因正常在路面行駛之車輛輪胎並不會破損，復參酌證
          人林鎮堯於原審90年度訴字第727號民事損害賠償案
          中證稱：該Y6-0706號車的前方保險桿上黏附有警示
          帶，且保險桿上有黃色的落漆（該黃色的落漆來自於
          護欄）等情觀之，可知本件應係該Y6-0706號休旅車
          先撞擊上L型混凝土護欄後，造成左前輪破損，金屬
          輪框並刮擦地面留下一道深度不淺的刮地痕，而該休
          旅車左前車頭受力後，會導致車輛產生逆時針旋轉，
          並向左偏移，此與該車於墜落坑洞底時呈現180度車
          頭反轉向東之情形，亦相符合。是該Y6-0706號休旅
          車於墜落坑洞前，其左前方車頭應已撞到混凝土護欄
          ，造成該車180度旋轉之情形。而依力學原理，當車
          輛逆時針旋轉時，車內人、物受逆時針旋轉力矩作用
          之緣故，車輛駕駛人以及乘客均會向乘客座偏移，此
          可佐上開證人劉錫助、林鎮堯、歐明政、楊宜龍及鄧
          期元等人所證述，駕駛座上之被告上半身斜躺壓在乘
          客座上之死者張棟洋身上，死者張棟洋已滑落到該乘
          客座之腳踏板處等情屬實。益可證明該休旅車於肇事
          當時之駕駛者確為被告。
    （五）又車禍當事人所受之身體傷害，常常可作為車禍當時
          情形之判斷依據。死者張棟洋因本件車禍受有額部左
          眼眶及眼球挫裂傷創約1007010公分合併顱內出
          血、左肋骨閉鎖性骨折合併血氣胸、左右下肢多處廣
          泛性擦傷、左腓脛骨閉鎖性骨折等傷害，有檢察官相
          驗死者張棟洋之驗斷書（附於89年度相字第42號卷第
          22頁至第25頁）、斗六洪揚醫院門診病歷（附於原審
          卷一第140頁至第141頁）、相驗照片（89年度相字第
          46號卷第52頁）附卷可參，可知其受傷集中於身體之
          前額部、左眼、左胸及左右下肢前方等處，而被告因
          本件車禍則受有頭部外傷併急性硬腦膜下出血、左下
          肢疼痛、左側脛骨近端骨折併前十字韌帶及內側半月
          板損傷、胸部擦傷及瘀傷等傷害，亦有行政院衛生署
          雲林醫院急診病歷（附於偵查卷第53頁至第55頁）、
          臺中榮民總醫院病歷（外放）資料在卷可憑，其所受
          傷害則集中在頭部、左下肢、左側脛骨、胸部等處。
          而考量駕駛座位置之前方尚有方向盤間隔駕駛者與前
          擋風玻璃，右前乘客座位置則無方向盤間隔乘客與前
          擋風玻璃，依本件休旅車於車禍當時是向前行駛而墜
          落坑洞，且車頭全毀、前擋風玻璃碎裂，足見該車輛
          必是車頭先行撞擊地面，於如此撞擊下，駕駛者之前
          胸必然與方向盤碰撞而受有傷害，其頭部則因有方向
          盤之緩衝，不致於直接撞擊前擋風玻璃，而右前乘客
          座之乘客則因中間並無方向盤之緩衝，頭部易直接撞
          上前擋風玻璃，造成頭部之嚴重傷害。是參酌被告及
          死者張棟洋之受傷情形，亦可認定本件休旅車之駕駛
          為被告，而死者張棟洋則係右前乘客座之乘客。經原
          審將被告及死者張棟洋之病歷資料送請內政部警政署
          刑事警察局鑑定結果，認：死者張棟洋有額部左眼
          眶及眼球挫裂傷1007010公分，左肋骨閉鎖性骨
          折、左右下腹多處傷及足腓脛骨折。傷者甲○○右
          側頭上有血腫（Hema toma），前胸部有○之碰撞傷
          （Contusion），及左手擦傷（Abrasion）。以法
          醫學上觀點而論，因張棟洋之額眼部有挫裂之衝擊創
          （Impact injury），並無前胸部之碰擊傷（Contusi
          on），而甲○○之面額部無傷，但前胸部有碰擊傷（
          Contusion），故以法醫學角度研判甲○○為本件之
          駕駛人較為可能。有該局93年10月7日刑醫字第09301
          93942號函鑑定意見可按（附於原審卷二第19頁），
          亦認被告應係本件休旅車之駕駛者。
    （六）再依臺灣省嘉雲區車輛行事故鑑定委員會、臺灣省車
          輛行車事故覆議鑑定委員會及財團法人成大研究發展
          基金會之鑑定，分別認：
          (I)臺灣省嘉雲區車輛行事故鑑定委員會認：依據
              89年訴字第437號之刑事卷附第60至62頁照片顯
              示Y6-0706號車之掉落壕溝後之停車狀態以及由
              車頂、右側車身以及車尾表面之車體板金等觀察
              研判：Y6-0706號車撞擊L型（紐澤西護欄）水泥
              塊後，似無翻覆擦撞地面的現象，其於衝入15.6
              公尺深之壕溝內後，左後車尾復與開挖之壕溝斷
              壁碰撞受損。依據92年交易字第80號交通事件
              卷第140、141頁顯示斗六洪揚醫院之張棟洋門診
              病歷與張君檢驗報告單以及89年相字第46號相驗
              卷第52頁照片與89年相字第42號相驗卷附第23頁
              驗斷書顯示之張棟洋額頭、左眼眶及眼球挫裂傷
              創合併顱內出血、左肋骨閉鎖性骨折；並核對89
              年相字第42號卷附第12頁顯示之Y6-0706號車右
              側擋風玻璃碎裂狀況；以及參考卷附之證人證詞
              與92年偵字第862號偵查卷附第60頁救護紀錄表
              顯示之黃君受傷部位等研析：依據證人吳君證實
              ，駕駛座安全氣囊有打開，乘客座安全氣囊未開
              ，則因乘客座之安全氣囊未打開，在無安全氣囊
              （未展開）保護情況下，其頭部、身體受創程度
              應會較駕駛座上有安全氣囊保護者重。若張棟洋
              坐於駕駛座上，在有安全氣囊保護下，似應不致
              產生左肋骨與左腓骨閉鎖性骨折；且依據張君驗
              斷書之受傷狀況研判，Y6-0706號車在撞擊L型水
              泥塊遭遇阻力或掉落壕溝時，張君身體有向左前
              衝撞之可能性較大；並參考救護之證人證詞所述
              之張、黃二人倒於乘客座之狀況與上下順序研判
              認為，張棟洋坐於乘客座之可能性較高。Y6-0
              706車駕駛人，夜間行經施工路段，未減速慢行
              ，以仍有相當高之速度行駛，撞擊L型（紐澤西
              護欄）水泥塊後，衝入施工開挖之壕溝內，應負
              大部分責任，而施工單位夜間未妥設警示設施，
              致釀事故，應負部分責任。有該會93年4月28日
              嘉鑑字第9304 21號函附卷可參（附原審卷一第
              231頁、第232頁）。
          (II)臺灣省車輛行車事故覆議鑑定委員會認：照原鑑
              定分析意見，另本案肇事車輛（Y6-0706）約自2
              、3樓高處墜落工地，依照片顯示該車並未於墜
              落中翻轉，且同一部車內駕駛人與乘客發生位置
              互換之可能性極微，又現場處理警員檢訊所述當
              事人之位置與姿態亦極明確，是以甲○○為駕駛
              人之可能性較大，亦有該會93年8月9日府覆議字
              第9310746號函在卷可稽（附原審卷二第3頁）。
          (III)財團法人成大研究發展基金會認：從相關人員
              之偵訊資料，除劍湖山莊相關人員有關上車的陳
              述外，餘均指向事故發生當時坐在Y6-0706號自
              用小客車駕駛座上的人是「甲○○」。從鑑定分
              析的角度而言，消防人員急救時的檢傷分類、判
              別生命跡象，以作為優先搶救順序的依據是相對
              最有訓練依據且最可靠的證據；力學的角度認為
              車輛逆時針旋轉時，駕駛人與乘客在車內均會受
              慣性力的作用而向右（即乘客座位）偏移。審視
              臺灣雲林地方法院92年度交易字第80號交通事件
              卷宗第185～186頁勘驗模擬事故後駕駛與乘客倒
              臥狀況的照片，與人體受力情形吻合，因此從力
              學角度亦可指證事故當時Y6-0706號自用小客車
              的駕駛是甲○○（見該鑑定意見書第50頁）。
              Y6-0706號車部分考慮超速與施工管制不當的因
              素，其肇事責任比例為：甲○○-50％（嚴重超
              速，未注意車前狀況）；工程管制單位-50％（
              未依規定施作管制使得施工地點夜間形成容易引
              發事故的易肇事地點）（見該鑑定意見書第54頁
              至第55頁）。均同認為被告確為該Y6-0706號自
              用小客車之駕駛，且被告於本件車禍具有過失責
              任，有財團法人成大研究發展基金會95年4月19
              日成大研建字第09500751號函可按]附原審卷二
              第39頁至第101頁）。
    （七）原審勘驗與Y6-0706號休旅車同型款之賓士休旅車內
          部空間結果（該勘驗之車輛與本件肇事車輛Y6-0706
          號車為同款休旅車業經證人吳吉祥於原審92年12月30
          日審理時證述明確），該座椅最低至方向盤下側最遠
          距離約23公分，最短距離約15公，駕駛座調整至最前
          面，測量駕駛座背墊到腳踏板約77公分，駕駛座調整
          至最後面，測量駕駛座背墊到腳踏板約103公分，右
          前座調整至最前面，椅背到右前座底最深距離約80公
          分，右前座調整到最後面，椅背到前座最深距離為
          105公分，經請被告坐上駕駛座，測量方向盤底部到
          被告大腿距離最遠約12公分，最近則被告腿部已頂到
          方向盤，有勘驗筆錄及勘驗照片在卷可憑（詳原審卷
          一第181頁至第189頁)。而從上開勘驗之結果及勘驗
          照片可知，該休旅車之駕駛座及右前乘客座空間狹窄
          ，且兩座位間亦有置物箱、扶手及排擋桿相間，則該
          車高速墜落坑洞之當時，原乘坐於駕駛座上之駕駛人
          不可能會跌落於右前方乘客座之腳踏板處，而原乘坐
          於右前方乘客座上之乘客反而壓覆於駕駛人身上。是
          辯護人辯稱：本件休旅車掉下去可能會有翻轉之情形
          ，如果有翻轉，就有可能產生乘客與駕駛人的位置調
          換云云，亦不足採。
    （八）綜上所述，本件足認本件車禍肇事當時被告確為車牌
          號碼Y6-0706號休旅車之駕駛，死者張棟洋則為右前
          乘客座之乘客，應可認定。
四、至被告雖辯稱：離開劍湖山莊時，伊已喝酒醉無法駕車，由
    譚清雲、林國裕、張秋池扶伊上車子，張棟洋並沒有喝酒，
    故肇事車輛係由死者張棟洋駕駛云云，經查：
    （一）被告於臺灣雲林地方法院90年度訴字第727號民事損
          害賠償案中固陳稱當天張棟洋並沒有喝酒云云，然證
          人張秋池已於原審審理中證稱：張棟洋離開時也有一
          點醉了，證人譚清雲亦於原審證稱：那天我們在古坑
          山上聚餐，都有喝酒，大家都醉了等語。且死者張棟
          洋於本件車禍後所抽取之血液，經送請內政部警政署
          刑事警察局鑑定結果檢出酒精成分，濃度約為0.27％
          （w/v），經換算為呼氣酒精濃度約達1.35mg/l，死
          者張棟洋當天顯有嚴重酒醉之情形，足見被告所辯並
          非實在。
    （二）被告雖另舉證人張秋池、譚清雲及林國裕等人到庭作
          證，證明被告當天於離開劍湖山莊時，已經酒醉，由
          張清池及林國裕等人將被告扶到車上駕駛座旁之乘客
          座，並把座椅放倒讓被告躺下等事實，惟證人張秋池
          亦證稱：車禍發生當時是誰開車我不知道，但是我知
          道從我店裡面離開的時候是誰開車的等語；證人譚清
          雲亦證稱：我沒有看到他們（指被告及死者張棟洋）
          開走，沒有看到那台車如何離開的等語；證人林國裕
          亦證述：我離開之後的時候，被告發生車禍，我們把
          被告扶到休旅車上時，駕駛座已經有坐那個車主了，
          並已啟動等語，是證人張秋池、譚清雲及林國裕等人
          雖可證明被告於離開劍湖山莊時，未駕駛該休旅車，
          但均無法證明途中有無更換駕駛，且於本件車禍發生
          當時被告確係坐於該休旅車之右前乘客座上。至辯護
          人雖又辯稱：劍湖山莊到車禍現場距離只有約2.6公
          里，中間根本不可能有交換駕駛人的行為云云。然證
          人張秋池、譚清雲及林國裕均與被告交好，其等證詞
          之可信度，已非無疑，且依上開證人劉錫助、林鎮堯
          、毆明政、楊宜龍及鄧期元等人之證述，本件車禍當
          時被告確係該休旅車駕駛座上之人，而證人劉錫助、
          林鎮堯、歐明政、楊宜龍及鄧期元等人均僅係參與車
          禍現場救護之人，與被告及死者張棟洋間毫無情誼可
          言，其等證詞顯較客觀而具有較高之可信度，故上開
          證人張秋池、譚清雲及林國裕等人之證述尚難為被告
          有利之認定。
五、本件被告自承其於離開劍湖山莊時，已飲酒至醉，且證人張
    秋池、譚清雲及林國裕等人亦證稱被告當天有飲酒等語，而
    證人楊宜龍於檢察官訊問時證稱：我送去醫院的那個傷者有
    聞到酒味等語（詳偵查卷第69頁），於原審審理時亦證稱：
    送傷者（即被告）去醫院時，有聞到一點點酒味等語（詳原
    審卷一第167頁背面），且被告經轉送臺中榮民總醫院救治
    時，亦為醫生發現被告有飲酒之情形（見該院病歷第11頁記
    錄：病患甲○○，罹患頭部外傷併顱內出血，目前意識不清
    ，經醫師解釋，目前電腦斷層顯示出血量中量，且病患有喝
    酒，意識狀態不易評估……），再參以本件道路交通事故調
    查報告表及現場照片所示，被告駕車未能注意該路段正在施
    工中，且將重達約1噸之L型混凝土護欄衝撞長達38.3公尺後
    掉入坑洞，但現場卻無任何煞車痕跡，被告顯未踩煞車，做
    必要之迴避措施，可見被告於事故前之身體狀況，應已處於
    無法安全駕駛動力交通工具之程度，方足以致之。是被告酒
    醉駕車之犯行應堪認定。再依原審調閱之89年度相字第46號
    卷第36頁下方照片顯示，雲212號道路由東往西臨到事故地
    點之道路平直，並略呈東往西下坡之現象。而該休旅車於行
    駛長距離之下坡道路，在撞擊重達約1噸之L型混凝土護欄後
    ，仍前進長達38.3公尺，並在地面遺留一道不短之刮地痕，
    之後掉入坑洞中，足見其當時車速甚快，衝擊力之強。財團
    法人成大研究發展基金會鑑定意見書亦認：有關兩車撞擊前
    速度，本分析根據混凝土護欄重700公斤，被推動38.3公尺
    掉入坑洞內，計算撞擊混凝土護欄Y6-0706號自用小客車車
    速，得到其數值約介於82.4～90.3公里/小時之間（見該鑑
    定意見書第44頁），足認被告駕駛該休旅車之車速應已逾時
    速60公里以上亦可認定。
六、按汽車行駛時，駕駛人應注意車前狀況，並隨時採取必要之
    安全措施，及行車速度應依標誌或標線之規定，無標誌或標
    線時，在郊外道路時速不得超過60公里，行經道路修理地段
    ，應減速慢行，作隨時停車之準備，道路交通安全規則第94
    條第3項、第93條第1項第1款、第3款（90年05月30日修正前
    規定）分別定有明文；又飲酒過量已酒醉仍駕車者，亦為刑
    法第185條之3規定所處罰。被告駕駛自用小客車自應注意上
    開規定。而本件肇事地點為速限時速60公里以下之道路修理
    路段，依當時雖然夜間無照明，但天候晴、路面乾燥之情況
    ，又無不能盡其注意之情事，被告竟疏未注意，以致肇事，
    顯有過失。又榮民工程公司之工程人員於本件車禍亦疏未在
    施工處所前後入口處放置之L型混凝土護欄上加掛車輛改道
    標誌，及未使用在夜間足以明顯警示來車前有施工現場之警
    示燈，及未在新建臨時道路上標示雙白線，令來車得以辨識
    原有車道已改道，亦屬有過失，有前開臺灣省嘉雲區車輛行
    事故鑑定委員會、臺灣省車輛行車事故覆議鑑定委員會及財
    團法人成大研究發展基金會之鑑定資料可供參佐，而榮民工
    程公司之工程人員陶大圭亦經法院判處拘役50日緩刑2年確
    定，有臺灣雲林地方法院89年度訴字第437號刑事判決及本
    院90年度上訴字第346號刑事判決各1份在卷可佐。雖該榮民
    工程公司施工人員於本件車禍事故之發生亦有過失，然被告
    就本件車禍事故之發生已有如上所述之過失，仍不得據此而
    免除被告之過失責任。
七、查被告甲○○服用酒類，不能安全駕駛動力交通工具而駕駛
    ，又因過失致人於死，核其所為係犯刑法第185條之3服用酒
    類，不能安全駕駛動力交通工具而駕駛罪及同法第276條第1
    項之過失致人於死罪。被告所犯上開2罪，犯意各別，行為
    互殊，應分論併罰。被告係汽車駕駛人，酒醉駕車肇事，因
    而致人死亡，依法應負刑事責任，依道路交通管理處罰條例
    第86條第1項規定，就其過失致死部分應加重其刑。再刑法
    第2條第1項規定：「行為後法律有變更者，適用行為時之法
    律。但行為後之法律有利於行為人者，適用最有利於行為人
    之法律」。依刑法第51條定應執行刑時，「裁判確定前犯數
    罪，其中一罪在新法施行前者，亦同（即亦應為新舊法比較
    ）」最高法院95年5月23日第8次刑事庭會議決議可資參照。
    被告於裁判確定前犯數罪，而刑法第51條業於民國94年1月7
    日修正公布，並於95年7月1日施行，修正前刑法第51條規定
    ：「數罪併罰，分別宣告其罪之刑，依左列各款定其應執行
    者：」其中第5款規定：「宣告多數有期徒刑者，於各刑中
    之最長期以上，各刑合併之刑期以下，定其刑期。但不得逾
    二十年」修正後刑法第51條第5款規定：「宣告多數有期徒
    刑者，於各刑中之最長期以上，各刑合併之刑期以下，定其
    刑期。但不得逾三十年」比較結果，修正後刑法並非較有利
    於行為人，依刑法第2條第1項前段之規定，仍應依修正前刑
    法，定其應執行之刑。
八、原審審理結果，認被告罪證明確，適用刑法第2條第1項 (原
    審漏引)、第185條之3、第276條第1項、修正前刑法第51條
    第5款、道路交通管理處罰條例第86條第1項、罰金罰鍰提高
    標準條例第1條前段，並爰審酌被告素行尚稱良好，其與被
    害人張棟洋為友人關係，於友人聚餐飲酒後，始駕駛被害人
    之車輛欲返家，酒後駕車肇事致人於死之所生損害及過失程
    度及對被害人家屬造成身心傷害等一切情狀，各量處甲○○
    服用酒類，不能安全駕駛動力交通工具而駕駛部分，處有期
    徒刑三月、過失致人於死部分，處有期徒刑壹年，並定應執
    行有期徒刑壹年貳月，認事用法均無不當，量刑亦稱妥適，
    被告上訴意旨，否認犯罪，指摘原判決不當，為無理由，應
    予駁回。
九、據上論斷，應依刑事訴訟法第368條，判決如主文。
本案經檢察官林炎昇到庭執行職務。
中    華    民    國    95    年    10    月    5     日
                  刑事第五庭    審判長法  官  楊明章
                                      法  官  楊子莊
                                      法  官  戴勝利
以上正本證明與原本無異。
不得上訴。
                                      書記官  陳淑貞
中    華    民    國    95    年    10    月    5     日
附錄：本判決論罪科刑法條：
刑法第185條之3：服用毒品、麻醉藥品、酒類或其他相類之物，
                不能安全駕駛動力交通工具而駕駛者，處一年
                以下有期徒刑、拘役或三萬元以下罰金。
刑法第276條：因過失致人於死者，處二年以下有期徒刑、拘役
             或二千元以下罰金。
             從事業務之人，因業務上之過失犯前項之罪者，
             處五年以下有期徒刑或拘役，得併科三千元以下
             罰金。


司法院資訊處製作；財團法人民間司法改革基金會備份。
